【裁判字號】    90,判,1225
【裁判日期】    900713
【裁判案由】    藥事法
【裁判全文】
最  高  行  政  法  院  判  決                    九十年度判字第一二二五號
    原      告  蔡叢維即環之冕企業行
    被      告  高雄縣政府
    代  表  人  余政憲
右當事人間因藥事法事件，原告不服行政院衛生署中華民國八十八年十月四日衛署訴
字第八八○五○四三八號再訴願決定，提起行政訴訟。本院判決如左：
    主  文
原告之訴駁回。
訴訟費用由原告負擔。
    事  實
緣原告所販售之「環之冕三次元血管振波器」產品，經宜蘭縣衛生局派員抽查，發現
該產品未標示醫療器材許可字號，且其手冊內容載有「．．．打通血脈，清除血液中
之雜質．．．擴張血管．．．促進新陳代謝，調適心臟、肺、肝、腎功能，消除胃、
腹部漲氣，肢體水腫，．．．健胸、減肥與養顏美容．．．」等涉及醫療效能之詞句
，案移被告處理。被告認屬違反藥事法第六十九條規定，遂依同法第九十一條規定，
以八十八年二月十一日八八府衛四字第二九二三六號行政處分書裁處罰鍰新臺幣六萬
元，該產品限於八十八年五月八日前收回改善（收回改善部分嗣經被告更改為該產品
標示療效之傳單應沒入銷毀）。原告不服，遂循序提起行政訴訟。茲摘兩造訴辯意
旨於次：
原告起訴意旨略謂：原告經營之商號成立、登記、納稅、歇業皆依政府規定，均屬合
法。辦理歇業純基於虧損考量。被告非於原告歇業後因實際營業行為而查獲上述藥品
。藥事法中是否有相關規定可作為對已歇業且非因實際營業行為所查獲事項之規範？
而且被告所屬承辦人員還強調：「將來祇要有人再以此印刷物舉發，不論次數，照罰
。」與非合法營業之行號相較，合法者與非法者同樣使用社會資源，合法行號尚需納
稅，且受政府監管，即使結束營業仍「登記在案」成為揮之不去的夢魘。這樣的處罰
，能說沒有缺失？另原處分書中規定產品收回改善，既然已無營業，何須再投入資源
收回？無實質作用且根本不可能徹底回收，祇要一份印刷物流落在外，就是一個受罰
的威脅，這種情形不應是一個民主法治國家該出現的。請判決撤銷一再訴願決定及原
處分等語。
被告答辯意旨略謂：按「非本法所稱之藥物，不得為醫療效能之標示或宣傳。」為藥
事法第六十九條所明定。違者，依同法第九十一條第一項處新臺幣六萬元以上三十萬
元以下罰鍰。本件原告所販之「環之晃三元血管振波器」未標醫療器材許可字號，且
其彩色手冊內容多項（擴張血、打通血脈、消除胃、腹部漲氣、肢體水腫）等標示醫
療效能，被告所屬衛生局以違反藥事法第六十九條之規定，依同法第九十一條之規定
科處罰鍰並無不當，原告起訴理由，實係推卸之詞，應不足採信，請判決駁回原告之
訴等語。
    理  由
按「本法所稱藥物，係指藥品及醫療器材。」「本法所稱醫療器材，係包括診斷、治
療、減輕或直接預防人類疾病，或足以影響人類身體結構及機能之儀器、器械、用具
及其附件、配件、零件。」「非本法所稱之藥物，不得為醫療效能之標示或宣傳。」
「違反．．．第六十九條．．．處新臺幣六萬元以上三十萬元以下罰鍰。」為藥事法
第四條、第十三條、第六十九條及第九十一條第一項所明定。本件原告蔡叢維經營環
之冕企業行，其所販售之「環之冕三次元血管振波器」產品，經宜蘭縣衛生局派員抽
查，發現該產品未標示醫療器材許可字號，但其手冊內容載有「．．．打通血脈，清
除血液中之雜質．．．擴張血管．．．促進新陳代謝，調適心臟、肺、肝、腎功能，
消除胃、腹部漲氣，肢體水腫，．．．健胸、減肥與養顏美容．．．」等涉及醫療效
能之詞句，案移被告處理。被告認屬違反藥事法第六十九條規定，遂依同法第九十一
條規定，以八十八年二月十一日八八府衛四字第二九二三六號行政處分書裁處罰鍰新
臺幣六萬元。原告提出異議，經被告以八十八年三月九日八八高縣衛四字第○五一四
八號函復重行審核結果，該手冊內容詞句確有不當，駁回其復核之申請。原告不服，
訴經臺灣省政府訴願決定及行政院衛生署再訴願決定，以原告違法事實，有其彩色手
冊內容足按，不因實際使用者為經銷商及原告已歇業而免罰，又查藥事法公布施行迄
今雖迭有修正（包括名稱），惟已將屆三十年，原告不應以資訊不足，不知法律規定
而執為免罰之論據，且藥事法並無處罰前先予警告之規定。從而，被告查證屬實後依
法論罰，洵無違誤。至於原處分書受處分人（機構）誤植為「環之冕企業社行」「負
責人蔡叢維」雖有瑕疵，惟並不影響本案事實之認定與處罰之結果。因而駁回原告之
訴願、再訴願。經核與首揭規定無違。原告茲起訴主張如事實欄起訴意旨所載。惟查
：(一)原告原獨資經營環之冕企業行（原處分書誤植為環之晃企業社行），其販售之上
開產品並非藥物（藥品或醫療器材），卻於產品手冊上印有上述醫療效能之標示，為
不爭之事實，縱係於原告之獨資商號歇業後，始於其原經銷商處遭查獲，仍不影響原
告違法事實之認定，被告予以處罰，洵無違法。至於原告之商號成立、納稅、歇業均
依法辦理，於本案判斷不生影響。(二)被告僅對原告一次違反事實科處罰鍰，尚不涉及
原告所指被告所屬人員告以嗣後如再經他人以同一手冊舉發，不論次數，將再處罰之
問題，亦與未合法為營業登記之商號有相同之違反事實如何處罰無關。原告僅以其商
號曾辦理營業登記在案，即認處罰有所缺失，並不可採。(三)本案原處分原含有「該產
品限於八十八年五月八日前收回改善」部分，嗣經被告以九十年六月十八日九十府衛
藥字第九○ＶＡ○○○二四九號函更改為「該產品標示療效之傳單應沒入銷毀」，即
限原告於八十八年五月八日收回產品改善部分已經被告撤銷而不存在，原告指此部分
之處分違法，已無庸審究。從而被告就原告違規事實科處最低罰度之罰鍰，揆諸首揭
規定，並無違誤。原告申復，被告未予變更，訴願、再訴願決定遞予維持，均無不合
。起訴意旨為無理由，應予駁回。末查被告更改原處分收回產品改善部分，另處分該
產品標示療效之傳單應沒入銷毀部分，無異另一行政處分，既未經訴願、再訴願程序
，本院自無從審究。原告如有不服，另依法救濟，為別一事，附予指明。
據上論結，本件原告之訴為無理由，爰依行政訴訟法施行法第二條、行政訴訟法第九
十八條第三項前段，判決如主文。
中    華    民    國     九十        年      七      月      十三       日
                    最 高 行 政 法 院  第 一 庭
                                審 判 長 法  官      黃  綠  星
                                         法  官      彭  鳳  至
                                         法  官      黃  合  文
                                         法  官      蔡  進  田
                                         法  官      黃  璽  君
右  正  本  證  明  與  原  本  無  異
                                         法院書記官  邱  彰  德
中    華    民    國     九十        年      七      月      十七       日


司法院資訊處製作；財團法人民間司法改革基金會備份。
